【裁判字號】    99,台上,2932
【裁判日期】    990513
【裁判案由】    違反兒童及少年性交易防制條例
【裁判全文】
最高法院刑事判決            九十九年度台上字第二九三二號
上  訴  人  甲○○
選任辯護人  徐揆智律師
上列上訴人因違反兒童及少年性交易防制條例案件，不服台灣高
等法院中華民國九十九年一月二十一日第二審更審判決（九十八
年度重上更(二)字第八Ｏ號，起訴案號：台灣板橋地方法院檢察署
九十年度偵字第一八Ｏ五七號），提起上訴，本院判決如下：
    主  文
原判決撤銷，發回台灣高等法院。
    理  由
本件原判決認定上訴人甲○○有如其事實欄所載犯行，因而撤銷
第一審科刑之判決，改判論上訴人以共同意圖營利而媒介，使未
滿十八歲之人為性交易罪，處有期徒刑三年四月，併科罰金新台
幣六萬元，並諭知罰金如易服勞役之折算標準；固非無見。
惟查：(一)、實施刑事訴訟程序之公務員，就該管案件，應於被告
有利及不利之情形，一律注意，刑事訴訟法第二條定有明文。現
行刑事訴訟仍採起訴卷證併送制度，是審判法院對於卷內有利及
不利於被告之證據，均應一律注意。而所謂一律注意，除事證已
明而無調查之必要者外，應一律依法調查並作判斷。原判決援引
劉ＯＯ（下稱劉女，案發時未滿十八歲，真實姓名年籍詳卷）民
國八十八年十一月十六日於警詢之證言，認定上訴人係駕駛CT－
八五二六號自用小客車搭載劉女前往賓館從事性交易之綽號「石
頭」者乙情。卷查上訴人及其兄石○○自承其等二人綽號均為「
石頭」，案發時係共居於台北縣中和市○○街○○巷○○號○樓
（見偵字第一八Ｏ五七號卷第十九、二十、三四頁）。而依卷附
其等於偵查中拍攝相片顯示，二人身高均約一百七十公分，石朝
益臉型渾圓、身型壯碩，上訴人臉型略呈上圓下尖、身型較其兄
為瘦，有各該照片存卷足憑（見前揭偵卷第二一、二二頁）。而
依劉女當日警詢供稱：「『石頭』真實姓名我不知道，我只記得
『石頭』約一百七十五公分高，身體健壯、圓臉」等語（見偵字
第三八四號卷第十六頁背面）。如若無訛，其所述綽號「石頭」
者之特徵，與上訴人是否悉相符合而無出入，暨有無將上訴人與
其兄石朝益相互錯置之可能？要非毫無疑義。再劉女於警詢初固
陳述：由綽號「石頭」之男子以CT－八五二六號自用小客車接送
應召乙端，然嗣則供稱：「（妳如何到各賓館接客？），是經由
電話應召，由計程車搭載前往」等詞（見偵字第三八四號卷第十
六頁背面、第十七頁背面），就關於搭乘何種交通工具前往應召
乙節，所述復相歧異，其供述之憑信性亦非全然無疑。實情究竟
若何？原判決未予查究釐清，遽行判斷，即嫌速斷。(二)、刑事訴
訟法第一百五十九條第一項被告以外之人於審判外之言詞或書面
陳述，除法律有規定者外，不得作為證據之規定。係為保障被告
之反對詰問權，並符合直接審理主義之要求，被告以外之人於審
判外之言詞或書面陳述，原則上屬於傳聞證據，除法律另有規定
外，無證據能力，不得作為證據使用。而同法第一百五十九條之
四對於具有高度特別可信之文書，雖屬傳聞證據，例外容許作為
證據使用，此為傳聞法則之例外情形。被告以外之人就其親自見
聞之事項而為之書面陳述，因屬被告以外之人於審判外之書面陳
述，為保障被告之反對詰問權，固應於審判中傳喚到庭依法詰問
，而不得逕認其有證據能力。然如其人確有無法於審判中到庭之
情形，其書面陳述又合於刑事訴訟法第一百五十九條之四第三款
所定具有可信之特別情形，則應例外容許其有證據能力。是外國
公務員所製作之文書或無法於審判中到庭之被告以外之人就其親
自見聞或經歷情事所為書面陳述，而當事人對其證據能力發生爭
議者，法院應適用同法第一百五十九條之四第三款規定，審酌其
是否在「可信之特別情況下」所製作之文書，以作為判斷有無證
據能力之基礎，並應將其依據上述規定審酌之具體情形及其結論
於判決理由內加以論述說明，始為適法。依卷內資料及原判決所
載，卷附上訴人所提出證人劉女於九十二年八月十五日出具之聲
明書經福建省霞浦縣公證處公證員立具公證書予以公證，並由財
團法人海峽交流基金會證明該公證書為真正，有上開證明書、福
建省霞浦縣公證處公證書及財團法人海峽交流基金會證明書存卷
可稽（見上訴審卷第八六頁）。上訴人嗣並提出劉女之戶籍證明
書資以佐憑（附於本院九十八年度台上字第三二Ｏ八號卷第三七
頁）。原判決理由第貳欄一之(六)亦說明：上訴人雖一再聲請傳喚
劉女到庭為證，然其業經遣反大陸地區，經多次透由財團法人海
峽交流基金會函轉傳票，仍未出庭等旨（見原判決第九頁第十二
至十五行），即顯然無法於審判中傳訊劉女到庭接受詰問。劉女
之警詢陳述既有前開瑕疵，則該「聲明書」是否合於刑事訴訟法
第一百五十九條之四第三款規定？攸關其有無證據能力之認定，
自應詳予闡明釐清。乃原判決謂︰上開公證書等書面均未附有劉
女身分證明文件，而其書面陳述與警詢所述明顯迥異，檢察官亦
反對該書面具證據之適格，應認其書面陳述為無證據能力云云（
見原判決第三頁，理由壹之二），而未就其是否具有上揭傳聞法
則之例外情形予以說明論斷，即予排除，亦嫌理由欠備。(三)、有
罪判決書之事實一欄，為判斷其適用法令當否之準據，應將法院
依職權認定與論罪科刑有關之事實，凡犯罪之時間、地點、方法
、態樣，以及適用法律有關之事項，均應為詳實之記載，然後於
理由內逐一說明其憑以認定之證據，並使事實認定與理由說明，
互相適合，方為合法。而兒童及少年性交易防制條例第二條規定
，所稱性交易係指有對價之性交或猥褻行為而言。同條例第二十
三條第一項規定之引誘、容留、媒介、協助或以他法，使未滿十
八歲之人為性交易罪，雖不以行為人明知所引誘、容留、媒介、
協助或以他法，使為性交易之對象係未滿十八歲之人，即有「確
定故意」為必要，其有使未滿十八歲之人為性交易之「不確定故
意」者，亦應成立本罪。所謂「不確定故意」係指行為人雖非明
知使為性交易之對象係未滿十八歲之人，但預見其發生（即預見
該對象係未滿十八歲之人）而其發生並不違背其本意而言。原判
決未認定上訴人使劉女為性交易，係指有對價之性交或猥褻行為
，抑或二者皆有，所指為性交易之實際態樣不明；復未認定上訴
人使未滿十八歲之劉女為性交易，係基於「確定故意」或「不確
定故意」而為，理由亦未說明其認定所憑之依據，俱屬判決理由
不備，本院前次發回意旨業經指摘及此，原判決猶未詳加認定明
白，復未為必要之論述，致瑕疵仍然存在，洵有未當。(四)、原判
決事實欄認定上訴人與綽號「大姐」及「白宮賓館」服務生黃○
○共同媒介劉女與不特定男客從事性交易等情（見原判決第二頁
第一至四行）。該綽號「大姐」者是否成年人、抑或為未成年人
？此與應否適用兒童及少年福利法第七十條第一項加重其刑之規
定有關。原判決未明白認定，併欠允洽。又上訴人於原審曾具狀
請求傳訊白宮賓館服務生黃○○，以查明上訴人是否確為綽號「
石頭」者（見更(一)審卷第三三頁背面、原審卷第三六頁背面），
此與其利益有重大關係，客觀上亦有調查必要，且非屬不能或難
予調查，原判決僅泛以：黃○○非必知悉接客女子係由何位馬伕
接送等詞，逕謂無傳喚必要（見原判決第九頁第十至十二行），
同有調查職責未盡之可議。以上或為上訴意旨所指摘，或為本院
得依職權調查之事項，應認原判決仍有撤銷發回更審之原因。至
原判決理由貳之四說明不另為無罪諭知部分，基於審判不可分原
則，應併予發回，附此敘明。
據上論結，應依刑事訴訟法第三百九十七條、第四百零一條，判
決如主文。
中    華    民    國  九十九  年    五    月   十三   日
                      最高法院刑事第八庭
                          審判長法官  洪  文  章
                                法官  王  居  財
                                法官  郭  毓  洲
                                法官  黃  梅  月
                                法官  邱  同  印
本件正本證明與原本無異
                                      書  記  官
中    華    民    國  九十九  年    五    月   十七   日
                                                      Ｅ

司法院資訊處製作；財團法人民間司法改革基金會備份。
